【裁判字號】    95,訴,827
【裁判日期】    970229
【裁判案由】    分割共有物
【裁判全文】
臺灣士林地方法院民事判決               95年度訴字第827號
原      告  宙○○
訴訟代理人  李勇三律師
被      告  Ｇ○○
            黃○○
            Ｙ○○
上列 一 人
訴訟代理人  ｄ○○    住同上
被      告  玄○○    住臺北市.
            戊○○    住臺北市.
            ｃ○○    住臺北市.
            ａ○○    住臺北市.
兼上列二人
訴訟代理人  ｂ○○    住臺北縣.
被      告  申○○    住臺北市.
            午○○    住臺北市.
            巳○○    住臺北市.
            天○○    住臺北市.
            亥○○    住臺北縣.
            丙○○    住臺北市.
兼上列一人
訴訟代理人  丁○○    住臺北市.
被      告  己○○    住臺北市.
            Ｊ○○    住臺北市.
            Ｌ○○    住臺北市.
            Ｐ○○    住臺北市.
            Ｎ○○    住臺北市.
            Ｏ○○    住臺北市.
            Ｗ○○    住臺北市.
上列 一 人
訴訟代理人  Ｒ○○    住臺北市.
被      告  Ｉ○○    住臺北市.
上列一人
訴訟代理人  乙○○    住臺北市.
複代理人    Ｓ○○    住臺北市.
            Ａ○○    住臺北市.
被      告  Ｑ○○    住臺北市.
            Ｋ○○    住臺北市.
兼上列二人
訴訟代理人  Ｍ○○    住臺北市.
被      告  Ｔ○○    住臺北市.
上列  一人
訴訟代理人  地○○    住臺北市.
被      告  庚○○    住臺北市.
            壬○○    住臺北市.
            宇○○    住臺北市.
            丑○○    住臺北市.
            辛○○    住臺北市.
            子○○    住臺北市.
            癸○○    住臺北市.
            甲○○○  住臺北市.
            Ｘ○○    住臺北市.
            Ｕ○○    住同上
            Ｖ○○    住臺北市.
            Ｚ○○    住臺北市.
            Ｅ○○    住臺北市.
            Ｄ○○    住臺北市.
            Ｆ○○    住臺北市.
            Ｂ○○    住臺北市.
兼上列二人
訴訟代理人  Ｈ○○○  住臺北市.
被      告  Ｃ○○    住臺北市.
            酉○○    住臺北市.
            卯○○    住臺北市.
            辰○○    住臺北市.
            寅○○    住臺北縣.
            未○○    住臺北市.
上列當事人間請求分割共有物事件，本院於民國97年2月15 日言
詞辯論終結，判決如下：
    主  文
兩造共有坐落臺北市○○區○○段一小段一○地號土地（面積為
九百一十五平方公尺）准予變賣，所得價金依附表一所示應有部
分比例分配之。
兩造共有坐落臺北市○○區○○段一小段十一之一地號土地（面
積為九十二平方公尺）准予變賣，所得價金依附表二所示應有部
分比例分配之。
兩造共有坐落臺北市○○區○○段一小段一○三地號土地（面積
為三百七十平方公尺）准予變賣，所得價金依附表三所示應有部
分比例分配之。
兩造共有坐落臺北市○○區○○段一小段一○四地號土地（面積
為四百四十八平方公尺）准予變賣，所得價金依附表四所示應有
部分比例分配之。
訴訟費用新臺幣伍萬柒仟柒佰捌拾壹元由原、被告分別負擔如附
表五所示。
    事實及理由
一、本件被告Ｇ○○、黃○○、Ｙ○○、玄○○、戊○○、ｃ○○、ａ○○、ｂ○○、申○○、巳○○、天○○、亥○○、
    丁○○、己○○、丙○○、Ｐ○○、Ｏ○○、Ｗ○○、Ｉ○○、Ｑ○○、Ｍ○○、Ｋ○○、Ｔ○○、庚○○、壬○○、
    宇○○、丑○○、辛○○、子○○、癸○○、甲○○○、Ｘ
    ○○、Ｕ○○、Ｖ○○、Ｅ○○、Ｄ○○、Ｂ○○、Ｃ○○
    、酉○○、卯○○、辰○○、寅○○、未○○等人均未於最
    後言詞辯論期日到場，核無民事訴訟法第386 條各款所列情
    形，依原告之聲請，由其一造辯論而為判決。
二、按訴狀送達後，原告不得將原訴變更或追加他訴。但請求之
    基礎事實同一者、該訴訟標的對於數人必須合一確定時，追
    加其原非當事人之人為當事人者，不在此限。民事訴訟法第
    255條第1項第2款、第5款分別定有明文。原告起訴時原請求
    ：兩造共有坐落臺北市○○區○○段一小段10、11之1、103
    、104地號土地准按原物分割，分割方案如附圖A 部分即103
    、104 地號土地歸被告戊○○、黃○○、Ｙ○○、玄○○、
    Ｇ○○及原告共同取得。如附圖B部分即10、11之1地號土地
    歸被告ｃ○○、ａ○○、ｂ○○、申○○、午○○、巳○○
    、天○○、亥○○、丁○○、己○○、丙○○、Ｊ○○、Ｌ
    ○○、Ｐ○○、Ｎ○○、Ｏ○○、Ｗ○○、Ｉ○○、Ｑ○○
    、Ｍ○○、Ｋ○○、Ｔ○○、庚○○、壬○○、宇○○、辛○○、丑○○、子○○、癸○○、甲○○○、戌○○、Ｘ○○、Ｕ○○、Ｖ○○、Ｚ○○、Ｅ○○、Ｆ○○、Ｄ○○、
    Ｂ○○、Ｃ○○、Ｈ○○○共同取得。嗣原告於民國96 年3
    月9日具狀陳報被告戌○○已於94年7月15日死亡，乃撤回對
    戌○○之起訴，並追加其法定繼承人酉○○、卯○○、辰○○、寅○○、未○○為被告，核屬對於共有人必須合一確定
    之本件分割共有物訴訟，追加應為當事人之共有人為被告，
    與上開規定相符，應予准許，合先敘明。又原告於96年4 月
    14日具狀變更訴之聲明為：兩造共有坐落臺北市○○區○○
    段一小段10、11之1 、103 、104 地號土地，面積915 平方
    公尺、92平方公尺、370 平方公尺、448 平方公尺，准以變
    賣方式分割，變賣所得價金按各自所有權持分比例分配之。
    核其變更，因屬請求之基礎事實同一，揆諸前開法條規定，
    亦應予准許。
三、原告起訴主張：坐落臺北市○○區○○段一小段10、11之1
    、103 、104 地號土地（下合稱系爭土地，分稱10、11之1
    、103 、104 地號土地）為兩造所共有，各共有人之應有部
    分如附表一至四所示，惟協議分割不成，爰依民法第823 條
    第1 項規定訴請裁判分割。又因共有人高達51人，原物分割
    後面積太小，無法供建築使用，使用收益有實際上困難而不
    適當，爰請求以變價方式分割，變賣所得價金按各共有人所
    有權持分比例分配等情，並聲明如主文第1 至4 項所示。
四、被告午○○、Ｊ○○、Ｌ○○、Ｎ○○、Ｚ○○、Ｆ○○、
    Ｈ○○○、Ｂ○○則抗辯略以：不同意原告所提變價分割之
    方式，兩造應再次協商等語答辯。
    被告ｃ○○、ａ○○、ｂ○○則未於最後言詞辯論期日到場
    ，惟據其以前到場之聲明和陳述略以：不同意由法院拍賣等
    語置辯。
    被告申○○、Ｗ○○、Ｑ○○、Ｋ○○、Ｍ○○、Ｔ○○、
    Ｘ○○、Ｉ○○則亦未於最後言詞辯論期日到場，惟據其以
    前到場之聲明和陳述略以：不同意原告所提變價分割之方式
    等語置辯。
    被告Ｇ○○、Ｙ○○、戊○○則亦未於最後言詞辯論期日到
    場，惟據其以前到場之聲明和陳述略以：同意原告所提分割
    方案等語置辯。
    其餘被告則未到場，亦未提出書狀為任何聲明或陳述。
五、原告主張系爭土地為兩造所共有，兩造應有部分比例如附表
    一至四所示，原告曾聲請為分割之調解，但未成立等情，業
    據提出與其所述相符之土地登記謄本為證（見本院95年度士
    調字第158號，下稱95士調158號，卷第18～63頁；本院卷第
    122～141頁），且本件確曾於95年8月22 日進行調解程序而
    未成立乙節，亦經本院調取本院95年度士調字第158 號分割
    共有物調解事件卷宗核閱無訛，堪信原告主張為真實。
六、按各共有人，得隨時請求分割共有物，但因物之使用目的不
    能分割或契約訂有不能分割之期限者，不在此限，民法第82
    3 條第1 項定有明文。經查：兩造間就系爭土地未訂有不能
    分割之契約並不爭執，且依系爭土地之使用目的亦非不能分
    割，而兩造間對系爭土地之分割方法既未能達成協議，是原
    告據以提起本訴，請求分割系爭土地，即無不合，應予准許
    。
七、次按共有物之分割，依共有人協議之方法行之；又分割之方
    法，不能協議決定者，法院得因任何共有人之聲請，以原物
    分配予各共有人或變賣共有物以價金分配於各共有人，民法
    第824 條第1項、第2項第1款、第2款分別定有明文。又按共
    有物分割方法，法院應斟酌當事人之聲明，共有物之性質，
    經濟效用及全體共有人之利益等公平決之，不受當事人主張
    之拘束，最高法院69年度臺上字第3100號判決可資參照。再
    按共有土地若以原物分割，各當事人分得之土地，面積過少
    ，顯然不能作何用途，徒然減損系爭土地之經濟效用，故不
    能原物分割，只得予以變賣，所得價金各按應有部分比例分
    配予各共有人。如此始能將土地發揮最高之經濟上利用價值
    ，並符合分割共有物應徹底消滅共有關係及公平合理之旨，
    有最高法院82年度臺上字第512 號判決意旨可參。經核：系
    爭土地總計面積雖有1825平方公尺，然共有人多達51人，其
    中11之1 地號土地最小之應有部分僅為1440分之1 ，有土地
    登記謄本附卷可參（見95士調158 號卷第38、39頁），若採
    原物分割之方式，顯難發揮土地利用之價值，且兩造復未就
    此提出如何原物分割達土地經濟效用之方案以供本院審酌，
    是為避免原物分割致大多數共有人所得面積過小，使土地無
    法完整利用，徒然減損系爭土地之經濟效用之弊，本院認以
    原物分配之方法分割系爭土地並非妥適，而應以變賣系爭土
    地，按各共有人應有部分比例，分配價金之分割方法，較為
    適當公平。從而，原告訴請裁判分割共有物為有理由，應予
    准許，並由本院依職權裁量以變價分割並將變價所得按如附
    表所示兩造應有部分比例分配之。
八、末查，分割共有物乃具非訟事件之性質，本院斟酌何種分割
    方法較能增進共有物之經濟效益，並兼顧兩造之利益，以決
    定適當之分割方法，不因何造起訴而有不同，故原告請求分
    割之訴雖有理由，惟關於訴訟費用負擔，本院依職權諭知由
    共有人全體各按其應有部分比例負擔，方屬事理之平，併此
    敘明。
九、本件事證已臻明確，其餘兩造主張、陳述暨所提之證據，經
    審酌均與本院前揭判斷不生影響，爰不詳予論述，附此敘明
    。
十、據上論結，本件原告之訴為有理由，依民事訴訟法第385 條
    第1 項前段、第80條之1 、第85條第1 項後段判決如主文。
中    華    民    國    97    年    2     月    29    日
                  民事第一庭  法  官  陳麗芬
以上正本證明與原本無異。
如對本判決上訴，應於判決送達後20日內向本院提出上訴狀。
中    華    民    國    97    年    3     月    10    日
                              書記官  林宗勳


司法院資訊處製作；財團法人民間司法改革基金會備份。
